【裁判字號】    89,上,83
【裁判日期】    890929
【裁判案由】    損害賠償
【裁判全文】
臺灣高等法院花蓮分院民事判決  八十九年度上字第八三號
      上    訴    人
      即附帶被上訴人  甲○○
      被  上  訴  人
      即 附帶上訴 人  徐方忠.
      訴 訟 代 理 人  黃光宇律師
右當事人間請求損害賠償事件，上訴人及被上訴人對於臺灣臺東地方法院中華民國八
十九年一月二十六日（八十八年度訴字第一０九號）第一審判決，各自提起上訴及附
帶上訴，本院判決如左：
      主  文
原判決關於駁回附帶上訴人後開第二項之訴部分及訴訟費用之裁判（除確定部分外）
廢棄。
附帶被上訴人應再給付附帶上訴人新台幣壹拾伍萬元，及自民國八十八年五月一日起
至清償日止，按週年利率百分之五計算之利息。
上訴人甲○○之上訴駁回。
第一、二審訴訟費用，上訴及附帶上訴部分，均由附帶被上訴人負擔。
      事  實
甲、上訴部分：
  一上訴人方面：
    (一)聲明：(1)原判決不利上訴人部分廢棄。
            (2)右廢棄部分，被上訴人在第一審之訴駁回。
    (二)陳述：除與原判決記載相同者予以引用外，補稱：伊於八十七年四月三十日並
            未與徐王秋花發生齟齬，亦不知其喝藥，否則豈有見死不救之理，且伊
            收入微薄，仰事俯蓋，尚難維持，豈有能力賠償，應請酌減至最低程度
            。
    (三)證據：引用原判決之記載。
  二被上訴人方面：
    (一)聲明：駁回上訴。
    (二)陳述：與原判決記載相同者茲引用之。
    (三)證據：引用原審提出之證據資料。
乙、附帶上訴部分：
  一附帶上訴人方面：
    (一)聲明：如主文所示。
    (二)陳述：原審未實際審酌附帶上訴人之經濟能力及精神上所受之痛苦程度，僅判
            令附帶被上訴人賠償十五萬元實嫌過少，且附帶上訴人並未縱容、宥恕
            徐王秋花與附帶被上訴人通姦，乃因附帶上訴人年邁，無力管束而已。
  二附帶被上訴人方面：
    (一)聲明：駁回附帶上訴。
    (二)陳述：無力負擔賠償金額。
丙、本院依職權調閱臺灣台東地方法院檢察署八十七年度相字第一０七號卷及八十八
    年度偵字第五九一號妨害家庭一案全卷。
      理  由
甲、上訴部分：
  一本件被上訴人徐方忠於原審起訴主張：上訴人甲○○自八十四年五月四日起至八
    十七年四月二十八日止，連續多次在其池上火車站道班房宿舍等地與伊配偶徐王
    秋花相姦，業經原審法院判處有期徒刑六月，嗣雖經本院以上訴人前述通姦犯行
    ，曾經伊縱容、宥恕為由，將原判決撤銷，改判公訴不受理之判決確定，然此僅
    為上訴人應否負刑責之問題，與上訴人應否負民事損害賠償責任無關，而徐王秋
    花因前述通姦行為，於八十七年四月三十日在上訴人宿舍喝下巴拉刈，經送醫急
    救，延至同年五月一日不治死亡，致伊精神蒙受重大痛苦，爰依民法第一百八十
    四條、第一百九十五條規定，請求上訴人賠償精神慰撫金，上訴人則以伊固曾與
    徐王秋花相姦，然此業經本院以伊告前述通姦犯行，曾經被上訴人宥恕、縱容為
    由，諭知公訴不受理之判決確定在案，徐王秋花之死亡，與伊無關，被上訴人據
    而請求伊賠償，顯無理由等語資為抗辯。
  二被上訴人主張上訴人於右揭時地連續與其配偶徐王秋花相姦，徐王秋花於八十七
    年四月三十日在上訴人宿舍喝下巴拉刈自殺身亡之事實，業經上訴人坦承在卷，
    並經本院依職權調取臺灣台東地方法院檢察署八十七年度相字第一０七號、八十
    八年度偵字第五九一號、甲○○妨害家庭一案全卷審認無訛，復有原審法院八十
    八年度易字第一四六號、本院八十八年度上易字第一五八號刑事判決各乙件附卷
    可稽，被上訴人此部分之主張堪信為真實。又按，通姦足以破壞夫妻間之共同生
    活，非法所許，故配偶之一方與他人通姦，或明知為有配偶之人而與之相姦，均
    係以違反保護個人法益之法規或有背公序良俗之方法加損害於他人，配偶之他方
    如因此受有財產上或非財產上之損害，自得依民法第一百八十四條第一項後段之
    規定請求損害賠償，最高法院四十一年台上字第二七八號判例及同院四十四年六
    月七日民刑庭會議決議可資參照。再按，刑法第二百三十九條之罪，須告訴乃論
    ；配偶縱容或宥恕者，不得告訴，刑法第二百四十五條第一項、第二項固有明文
    。惟按，刑事判決所為事實之認定，於為獨立民事訴訟之裁判時本不受其拘束，
    而民事法院斟酌全辯論意旨及調查證據之結果，依自由心證得為與刑事判決相異
    之認定，最高法院二十九年度上字第一六四０號、四十一年度台上字第一三０七
    號判例可資參照。準此，被上訴人因其縱容、宥恕，其刑事告訴權固已喪失，然
    其民事損害賠償請求權並不當然被剝奪。而被上訴人於警訊及偵查中分別陳稱：
    「只要不影響到家裡，而我又年紀大了，所以沒反對」、「我年紀大了管不了她
    （指徐王秋花），她常晚上出去後就未回來，都是甲○○接她出去」（詳見前開
    刑事偵查案卷第十二頁、第二十五頁反面），足見被上訴人之縱容、宥恕，係以
    上訴人與徐王秋花間之通姦行為，未影響被上訴人家庭為前提，被上訴人因年邁
    ，乃未強加反對，係不得已所致，灼然甚明。而徐王秋花係因生前患不正常心臟
    （心肌層有結諦組織增殖），中度脂肪肝，又酒後服農藥巴拉刈中毒，延於同年
    五月一日死亡乙節，有前開偵查卷所附法務部法醫研究所（八七）法醫所醫鑑字
    第０四六六號鑑定書可據，足認徐王秋花係服毒自殺，非遭上訴人殺害，彰彰明
    甚。檢察官亦採相同看法，有前開偵查卷附不起訴處分書可參。惟徐王秋花確於
    八十七年四月三十日深夜至上訴人宿舍飲酒，嗣將自己反鎖屋內喝下巴拉刈自殺
    ，彼時上訴人在屋前車內等情，亦為上訴人所不否認，足見徐王秋花之自殺緣由
    與渠二人間之交往情況發生齟齬，關係重大。而徐王秋花死亡，致被上訴人喪偶
    ，其子女失怙，家庭因而崩解，已遠逾被上訴人之縱容、宥恕範疇。上訴人與徐
    王秋花通姦，被上訴人於婚姻關係中遭此事故，精神上受有痛苦，不可言喻，自
    應予以慰藉。從而，被上訴人依民法第一百八十四條、第一百九十五條之規定請
    求上訴人賠償非財產上之損害，自屬正當，應予准許。原審斟酌兩造之身分地位
    、經濟能力（被上訴人現為台灣鐵路管理局工務處台東工務段技術類領班，尚有
    二子二女賴其撫育，上訴人年已七十六年歲，無謀生能力，最小兒子僅國小六年
    級，渠二人之資力均非佳）及被上訴人精神上所受痛苦之程度，認上訴人應給付
    被上訴人十五萬元及自附帶民事訴訟起訴狀繕本送達之翌日（即八十八年四月三
    十一日）起至清償日止，按法定利率計算之利息部分，為有理由，予以准許，核
    無不當。上訴人甲○○上訴意旨以金額過高應予酌減至最低額云云指摘原判決不
    利伊之部分為不當，求為廢棄改判，核無理由，此部分上訴應予駁回。
乙、附帶上訴部分：
  一附帶上訴人徐方忠主張原審所命附帶被上訴人甲○○給付金額十五萬元過低，無
    法彌補精神之損害，求為再命附帶被上訴人給付十五萬元及其法定利息；附帶被
    上訴人則以原審所命給付金額已超出伊能負擔之範圍云云資為抗辯。
  二經查附帶被上訴人與徐王秋花長期交往通姦（據證人余立振於警訊證稱甲○○與
    徐王秋花交往十餘年，見相驗卷第六十二頁），附帶被上訴人亦自承自七十九年
    四月認識，沒多久就開始交往，並且有性關係（見同上卷第二十三頁反面），附
    帶被上訴人長期與附帶上訴人之妻交往通姦，致使附帶上訴人精神遭受極大痛苦
    ，原審雖經審酌兩造之身分、地位及經濟能力等情狀，惟對於附帶上訴人之精神
    ，長期遭受極大痛苦，未予審酌，自屬可議。從而附帶上訴人請求命附帶被上訴
    人再給付十五萬元及自起訴狀繕本送達（四月三十日）後之五月一日起，按法定
    利率計算之利息，洵屬正當，應予准許。原審就上開部分為附帶上訴人敗訴之判
    決，即有不當。自應將原判決關於上開部分廢棄改判如主文第二項所示。
丙、兩造其餘主張及抗辯均不影響於本件判決之結果，爰不一一論述，併此明。
據上論結：本件上訴人之上訴為無理由，附帶上訴人之上訴為有理由，依民事訴訟法
第四百四十九條第一項、第四百五十條、第七十八條，判決如主文。
中      華      民      國    八十九    年      九      月    二十九    日
                              審判長法官  吳  鴻  章
                                    法官  黃  永  祥
                                    法官  莊  謙  崇
右為正本係照原本作成。
本件不得上訴。
                              法院書記官  劉  夢  蕾
中      華      民      國    八十九    年      十      月      三      日


司法院資訊處製作；財團法人民間司法改革基金會備份。
